【裁判字號】    98,訴,1436
【裁判日期】    990311
【裁判案由】    遷讓房屋
【裁判全文】
臺灣臺北地方法院民事判決              98年度訴字第1436號
原      告  和均實業股份有限公司
法定代理人  丙○○
訴訟代理人  顏火炎律師
複代理人    丁○○
被      告  乙○○
上列當事人間請求遷讓房屋事件，本院於中華民國99年3月4日言
詞辯論終結，判決如下：
    主      文
被告應將門牌號碼臺北市中山區○○○路○段七十七號四樓之五
之房屋遷讓返還原告，及自民國九十八年六月一日起至上開房屋
遷讓返還原告之日止，按月給付原告新臺幣壹萬伍仟元。
前項遷讓上開房屋之履行期間為貳個月。
訴訟費用由被告負擔。
本判決第一項於原告以新臺幣貳拾陸萬元供擔保後，得假執行。
但被告以新臺幣柒拾柒萬元為原告預供擔保，得免為假執行。
    事實及理由
一、原告主張：本院民事執行處97年度執字第24576 號拍賣抵押
    物強制執行事件，定於民國98年5月5日拍賣坐落於臺北市○
    ○區○○段3小段1017地號、權利範圍為10000分之71之土地
    （下稱系爭土地）及其上建號4372即門牌號碼臺北市中山區
    ○○○路1段77號4樓之5 房屋（下稱系爭房屋），由原告得
    標買受系爭房地，並經本院於98年5 月14日核發系爭房地之
    不動產權利移轉證書，原告於98年5 月21日領得上開不動產
    權利移轉證書，故原告已取得系爭房地之所有權。又被告於
    本院拍賣抵押物強制執行程序時，即陳報其與訴外人陳襄畇
    簽立之房屋租賃契約書（下稱系爭租賃契約），租賃期間自
    94年9月5日起至99年9月4日止，每月租金為新臺幣（下同）
    15,000元，故拍賣公告上已載明系爭房屋拍定後不點交。原
    告於拍賣得標買受系爭房屋後，即承受原出租人之地位，詎
    被告對於系爭房屋之租金逾2期未為給付，原告即於98年7月
    13日發函定期催告被告給付租金，被告已於98年7 月14日收
    受，惟被告仍未給付租金，故原告再於98年7 月31日發函終
    止系爭租賃契約，被告亦已於98年8月3日收受，故系爭租賃
    契約業於98年8月3日終止，被告占有系爭房屋即屬無權占有
    ，依民法第767條第1項規定，應將系爭房屋遷讓返還原告。
    又被告於系爭租賃契約終止前，依系爭租賃契約第3 條約定
    ，應按月給付租金15,000元予原告，於系爭租賃契約終止後
    ，依民法第179 條規定，應按月給付相當於租金之不當得利
    15,000元予原告。另被告辯稱其已一次給付系爭房屋之租金
    共計90萬元予陳襄畇，亦不合常理。爰依民法第767 條、第
    179 條之規定提起本訴。並聲明：(一)被告應自系爭房屋遷出
    ，並將房屋交還原告。(二)被告應自98年6月1日起至遷讓返還
    原告之日止，按月給付原告15,000元。(三)願供擔保請准宣告
    假執行。
二、被告則以：被告現為系爭房屋之使用人，被告係於94年9月2
    日向陳襄畇承租系爭房屋，雙方並有簽立經公證之系爭租賃
    契約，租賃期間自94年9月5日起至99年9月4日止，租金每月
    15,000元，系爭房屋5 年之租金共計90萬元，其中60萬元被
    告已於簽約時以現金給付60萬元予陳襄畇，另30萬元則係以
    現金方式給付陳襄畇。被告於系爭房地拍賣程序時，並已寄
    送系爭租賃契約之公證書予本院民事執行處，足認被告為善
    意之第三人，亦已給付租金，被告有權占有系爭房屋至99年
    9月4日，原告不得於系爭租賃契約期限屆滿前請求被告遷讓
    等語，資為抗辯。並聲明：(一)原告之訴駁回。(二)如受不利判
    決，願供擔保，請准宣告免為假執行。
三、兩造不爭執事項
  (一)系爭房地原為陳襄畇所有，因積欠債務，其所有系爭房地遭
    債權人即訴外人香港商香港上海匯豐銀行股份有限公司（下
    稱匯豐銀行）聲請強制執行（本院97年度執字第24576 號）
    ，茲因被告向本院民事執行處陳報其係系爭房屋承租人，本
    院民事執行處以系爭房屋有人承租，租期自94年9月5日起至
    99  年9月4日止，租金每月15,000元之理由，於拍賣公告載
    明拍定後不點交。嗣於98年5月5日，原告以2,668,000 元拍
    得（房屋77萬元、土地1,898,000 元）系爭房地，本院民事
    執行處於98年5 月14日核發不動產權利移轉證書，原告係於
    98年5 月21日領得上開不動產權利移轉證書，嗣於98年6月9
    日辦妥所有權移轉登記。
  (二)原告於98年7 月13日委請律師發函催告被告給付租金，被告
    未予置理，原告再委請律師於98年7 月31日發函終止系爭租
    賃契約，是項通知先後於98年7 月14日及98年8月3日送達於
    被告。
四、得心證之理由：
    本件原告主張其為系爭房屋之所有權人，因被告逾兩期未給
    付租金，原告已合法終止系爭租賃契約，被告為無權占有系
    爭房屋，則為被告所否認，並以前詞置辯，是本件所應審究
    者為：(一)被告與前手陳襄畇所簽訂之系爭租賃契約對於原告
    是否繼續存在？(二)如繼續存在，原告是否已合法終止系爭租
    賃契約？被告應否遷讓返還系爭房屋？(三)如原告已合法終止
    系爭租賃契約，被告應否給付相當於租金之不當得利？茲分
    別論述如下：
  (一)被告與陳襄畇所簽訂系爭租賃契約之效力對於原告繼續存在
  1.按出租人於租賃物交付後，承租人占有中，縱將其所有權讓
    與第三人，其租賃契約對於受讓人仍繼續存在。前項規定，
    於未經公證之不動產租賃契約，其期限逾5 年或未定期限者
    ，不適用之，民法第425 條第1項、第2項分別定有明文。依
    民法第425 條第2項增訂理由：「本條第1項規定買賣不破租
    賃原則，具有債權物權化之效力，在長期或未定期限之租賃
    契約，其於當事人之權義關係影響甚鉅，宜付公證，以求其
    權利義務內容合法明確，且可防免實務上常見之弊端，即債
    務人於受強制執行時，與第三人虛偽訂立期限或不定期限之
    租賃契約，以妨礙債權人之強制執行，俾杜爭議而減訟源。
    故明定未經公證之不動產租賃契約，其期限逾5 年或未定期
    限者，排除買賣不破租賃原則，而不適用第1 項之規定，爰
    增訂第2項規定。」等詞，是依立法意旨，租期逾5年或未定
    期限之不動產租賃契約，須具備公證要件，始享有買賣不破
    租賃原則之物權化效力。
  2.經查：被告與陳襄畇係於94年7月2日即簽訂系爭租賃契約，
    並於同日公證；而系爭房地係於97年3 月21日經匯豐銀行聲
    請強制執行，並已於拍賣公告上記載系爭房屋業經出租予被
    告，租期自94年9月5日起至99年9月4日止，拍定後不點交，
    故原告於投標前即已知悉系爭租賃契約之存在，經本院調閱
    97年度執字第24576 號拍賣抵押物強制執行卷宗查閱屬實。
    另系爭租賃契約期限為5 年，核屬定有期限之租賃契約，業
    經被告與陳襄畇於94年9月2日辦理公證，有公證書及系爭房
    屋租賃契約在卷足憑（本院卷第22頁至第27頁），自無民法
    第425條第2項未經公證之問題。系爭房屋既經原所有權人陳
    襄畇交付由被告占有至今，亦有本院勘驗筆錄在卷可稽（本
    院卷第46頁），是依民法第425條第1項買賣不破租賃之原則
    ，被告就系爭房屋之系爭租賃契約，自不因系爭房屋所有權
    經法院拍賣程序轉讓予原告取得而受影響，系爭租賃契約對
    於原告仍繼續存在。
  (二)原告已合法終止系爭租賃契約，被告為無權占有，應將系爭
    房屋遷讓返還原告
  1.所有人對於無權占有或侵奪其所有物者，得請求返還之。對
    於妨害其所有權者，得請求除去之。有妨害其所有權之虞者
    ，得請求防止之；承租人於租賃關係終止後，應返還租賃物
    ；租賃物有生產力者，並應保持其生產狀態，返還出租人，
    民法第767條、第455條分別定有明文。次按當事人主張有利
    於己之事實者，就其事實有舉證之責任，民事訴訟法第277
    條前段定有明文。又按以無權占有為原因，請求返還土地者
    ，占有人對土地所有權存在之事實無爭執，而僅以非無權占
    有為抗辯者，土地所有權人對其土地被無權占有之事實無舉
    證責任，占有人自應就其取得占有係有正當權源之事實證明
    之，最高法院85年度台上字笫1120號判決意旨參照。本件原
    告主張被告無權占有系爭房屋，請求遷讓返還系爭房屋，被
    告以其非無權占有云云為抗辯，自應由被告就其之占有係有
    正當權源負舉證責任。
  2.本件被告抗辯系爭租賃契約期間為5 年，租金共計90萬元，
    被告於簽約時即以現金給付60萬元予陳襄畇，另30萬元則係
    以現金方式給付陳襄畇等語。經查：系爭租賃契約第3條第2
    項約定：「乙方（即被告）於簽定本約時，以現金交付甲方
    （即陳襄畇），租金共計新台幣陸拾萬元整，剩餘參拾萬元
    之租金，乙方承諾於民國94年9 月10日前補足交付甲方。」
    （本院卷第25頁），參以公證人甲○○雖於98年12月23日本
    院準備程序時到庭具結證稱：這件案子從94年到現在，已經
    不記得被告是否有交付60萬元予陳襄畇等語（本院卷第40頁
    反面），惟嗣於98年12月31日具狀陳報略以：「若遇當事人
    以現金給付之方式，會區分三種情況：若在簽約前已經現金
    給付，即會在租約上記載『在簽訂本租約時已以現金給付出
    租人』；若是在租約簽訂當時現金交付出租人，即會在租約
    上記載『在簽訂本租約時現金交付出租人』；若是簽約後始
    補現金，即會記載『承租人承諾於何時交付現金』。而系爭
    租賃契約上之記載係在簽訂本約時以現金交付甲方，則在當
    時確為現金交付，才會如此記載。」（本院卷第51頁），足
    證被告於簽約時確已給付租金60萬元予陳襄畇，是被告辯稱
    其於簽約時以現金給付陳襄畇60萬元，即屬有據。惟對於另
    30萬元租金部分，公證書僅是針對系爭租賃契約記載被告承
    諾於94年9 月10日前補足交付陳襄畇一事為公證，被告事後
    是否有依約將30萬元租金交付陳襄畇，尚非公證人於94年9
    月2 日公證時所得親賭之事項，而被告對於30萬元租金已給
    付陳襄畇之時間、地點等事實，均記憶不清，亦未能舉證證
    明以實其說，自不得僅因系爭租賃契約業經公證人公證，即
    認被告已將另30萬元租金給付予陳襄畇。是應認被告僅給付
    60萬元租金予陳襄畇，自訂立租約時即94年9月2日起算，被
    告自98年1月起即未給付租金，而原告係於98年5月21日取得
    系爭房地之不動產權利移轉證書，依強制執行法第98條第1
    項規定，原告於98年5 月21日即取得系爭房地之所有權，而
    被告自斯時起均未給付租金予原告，經原告於98年7 月13日
    發函定期催告被告給付租金，被告已於98年7 月14日收受，
    惟被告仍未給付租金，故原告再於98年7 月31日發函終止系
    爭租賃契約，被告亦已於98年8月3日收受，故系爭租賃契約
    業於98年8月3日經原告合法終止，被告占有系爭房屋即屬無
    權占有。
  3.綜上，原告現為系爭房地之所有權人，被告則無權占用系爭
    房屋，已如前述；原告主張依民法第767 條所有物返還請求
    權之規定，請求被告自系爭房屋遷讓返還原告，洵屬有據，
    應予准許。
  (三)原告得依系爭租賃契約第3條約定及民法第179條規定，請求
    被告自98年6月1日起至系爭房屋遷讓返還原告之日止，按月
    給付原告15,000元
  1.按依不當得利之法則請求返還不當得利，以無法律上之原因
    而受利益，致他人受有損害為其要件，故其得請求返還之範
    圍，應以對方所受之利益為度，非以請求人所受損害若干為
    準，無權占有他人土地，可能獲得相當於租金之利益為社會
    通常之觀念，最高法院61年台上字第1695號判例意旨可資參
    照。本件被告無權占有系爭房屋，已如前述，被告因而受有
    相當於租金之利益，自應將該利益返還予所有權人。
  2.經查，本件被告與陳襄畇訂立系爭租賃契約，約定就該房屋
    每月租金為15,000元，有系爭租賃契約在卷可稽（本院卷第
    25頁），復為兩造所不爭執，是堪認被告無權占有、使用收
    益該房屋所得之利益、原告所受之損害即約每月15,000元。
    故原告請求被告於系爭租賃契約終止前即98年6月、7月份，
    應依系爭租賃契約第3條約定，按月給付租金15,000 元予原
    告；於系爭租賃契約終止後即98年8 月份起至遷讓房屋之日
    止，按月給付原告相當於租金之15,000元不當得利，洵屬有
    據，應予准許。
五、綜上所述，原告為系爭房屋之所有權人，系爭租賃契約自98
    年5 月21日起對原告繼續存在，惟於98年8月3日因原告終止
    系爭租賃契約而消滅，被告占有系爭房屋即無正當權源，自
    應依系爭租賃契約第3條約定及民法第179條規定，給付租金
    及相當於不當得利之租金予原告。從而，原告依民法第767
    條、第179條規定及系爭租賃契約第3條約定，請求被告遷讓
    返還系爭房屋，及自98年6月1日起至系爭房屋遷讓返還原告
    之日止，按月給付原告15,000元，為有理由，應予准許。
六、末按判決所命之給付，其性質非長期間不能履行，或斟酌被
    告之境況，兼顧原告之利益，法院得於判決內定相當之履行
    期間，民事訴訟法第396條第1項定有明文。本院審酌被告遷
    讓房屋非立時可就，需有稍長之時間始克履行等情，就有關
    其遷讓房屋部分，爰酌定其履行期間為2個月，併此敘明。
七、兩造陳明願供擔保請為宣告假執行或免為假執行，經核均與
    規定相符，爰分別酌定相當之擔保金額予以宣告。
八、本件事證已臻明確，兩造其餘攻擊防禦方法核與判決結果不
    生影響，爰不另一一論述，併此敘明。
九、訴訟費用負擔之依據：民事訴訟法第78條。
中    華    民    國    99    年    3    月     11    日
                  民事第四庭    審判長法  官  周祖民

                                      法  官  匡  偉
                                      法  官  林怡伸
以上正本係照原本作成
如對本判決上訴，須於判決送達後20日內向本院提出上訴狀
中    華    民    國    99    年     3    月    11    日
                                      書記官  施若娟

司法院資訊處製作；財團法人民間司法改革基金會備份。
